臺灣高等法院臺南分院刑事判決
　　上　訴　人
　　即　被　告　丙○○
　　選任辯護人　王正明律師
　　　　　　　　黃國鐘律師
　　　　　　　　王進勝律師
上列上訴人因違反貪污治罪條例案件，不服中華民國九十二年六
月十二日，臺灣嘉義地方法院九十二年訴字第三五號第一審判決
（起訴案號：臺灣嘉義地方法院檢察署九十一年偵字第七一八八
號），提起上訴，判決後經最高法院發回更審，本院判決如下：
    主  文
原判決撤銷。
丙○○連續意圖為自己不法之所有，而侵占業務上所持有之物，
處有期徒刑貳年。
    事  實
一、莊林麗雲（業經檢察官不起訴處分確定）經營設於嘉義市○○街六六二號「土地公農產工廠」，並為該工廠負責人，嗣
    自民國（下同）八十六年十一月廿五日起，莊林麗雲受行政
    院農業委員會南區糧食管理處委託（下稱南區糧管處）辦理
    公糧之經收、保管、加工、撥付等業務。嗣上開理公糧業務
    ，由其夫丙○○（平日以處理糧食為業）處理，丙○○於承
    辦前開公糧業務期間，竟基於侵占其業務上所持有財物之概
    括犯意，自九十年十一月三日起，至九十一年九月止，連續
    將其所持有稻穀，數量合計四十九萬五千零十公斤（詳如附
    表所示），侵占入己，並販予不詳姓名糧商、自助餐商，而
    後將後期稻穀，先行加工湊用，交付南區糧管處。又為掩飾
    犯行，遂以穀糠、棧板及袋裝玉米粉混充稻穀堆置倉庫內側
    或夾藏於成堆稻穀中，以規避糧食局倉儲查核員按月稽查，
    迄九十一年八月七日，行政院農委會第二辦公室人員，會同
    南區糧管處嘉義辦事處查核員，至倉庫稽查時，發覺丙○○
    以棧板、粗糠混充，其中八十九年第二期及九十年第一、二
    期、九十一年第一期稻穀，均有短少現象，乃報請會同法務
    部調查局嘉義市調查站人員會同查辦，始知上情。
二、案經法務部調查局嘉義市調查站移請臺灣嘉義地方法院檢察
    署檢察官偵查起訴。
    理  由
一、上訴人即被告丙○○否認有上述貪污犯行，辯稱：我沒有貪
    污，是我太太受南區糧管處，委託代管公糧，她才是簽約人
    ，所委託事務，係屬私經濟性質，無貪污治罪條例適用，況
    我不是受委託承辦公務之人；倉庫會短少米係因九十年七月
    桃芝颱風侵臺，我的工廠屋頂漏水，保管稻穀腐壞，我有向
    糧食局申報，風災損失屬不可抗力，但未獲處理，到九十年
    十月及十二月，糧食局通知就八十九年一期及八十八年二期
    稻穀進行加工處理，雖暫時先將另倉稻穀湊用，且糧食局經
    常調撥次級劣品原料，驗收標準過高，以致加工後不足數量
    長期下來虧損頗巨，我就以穀糠填補回去，我沒有偷賣稻糧
    ；腐壞公糧我運送到林榮堂所有果園堆放，我沒侵占犯意；
    又八十九年一期前公糧，已於九十一年八月七日前，繳交完
    畢，如何於八十八年八、九月間賣予蘇建彰等云云。惟查：
  (一)本件被告並未受南區糧管處委託，辦理公糧保管業務：
  1.查依卷附「行政院農業委員會南區糧食管理處」與「土地公
    農產工廠」所簽訂「公糧稻米經收保管加工撥付業務合約」
    觀之，該合約係南區糧管處為委託機關，土地公農產工廠為
    受委託倉庫，其中土地公農工產廠係由負責人莊林麗雲與委
    託機關簽約，合約上並由莊林麗雲親自簽名及蓋章，有上開
    合約在卷可憑（詳調查站卷三一至三八頁）。雖被告於調查
    站時自承，土地公農產工廠實際上其為負責人，均由其本人
    負責經營管理，妻子莊林麗雲則為名義負責人云云（詳調查
    站卷六頁背面）。然此與其妻莊林麗雲於調查站供稱，土地
    公農產工廠其擔任負責人主要係負責「土地公農產工廠」門
    市玉米角、鴿料銷售等語不符（詳調查站卷十一頁背面）。
    且證人即南區糧管處倉儲查核員乙○○亦於調查站供稱，伊
    定期至土地公農產工廠稽查，會先告知負責人莊林麗雲或其
    先生丙○○，莊林麗雲曾數次在「嘉義市○○路二七八號、
    嘉義市○○街六八九號」等二處糧倉，會同稽查，現場稽查
    後，再由稽查人員持稽查表予莊林麗雲蓋章認證等語（詳調
    查站卷廿四頁）。足見本件被告妻子莊林麗雲於土地公農產
    工廠受委託辦理公糧業務，非純然僅係擔任名義上負責人而
    已，莊林麗雲本人亦負責土地公農產工廠門市業務，受委託
    辦理公糧業務，亦有參與其事。公訴人認被告妻子莊林麗雲
    係於土地公農產工廠僅係掛名負責人，核與事實不符，則被
    告於調查站供稱，其妻莊林麗雲係土地公農產工廠名義上負
    責人，即非可取。
  2.本件「行政院農業委員會南區糧食管理處」與「土地公農產
    工廠」所簽訂「公糧稻米經收保管加工撥付業務合約」，既
    係由被告妻子莊林麗雲與南區糧管處訂立合約，縱使實際簽
    約時委由被告代理簽約，其實際受南區糧管處委託辦理公糧
    之人，應仍屬土地公農產工廠之負責人莊林麗雲，本件既係
    以土地公農產工廠之負責人莊林麗雲名義，與南區糧管處簽
    約，依民法規定（民法第一○三條第一項規定參照），其效
    力自僅及於土地公農產工廠。被告即使曾代理簽約，在法律
    上仍非屬受南區糧管處委託保管公糧之人，自非受公務機關
    委託承辦公務之人（檢察機關七十四年度法律問題座談會意
    見參照）。
  (二)本件系爭公糧之侵占，係由被告所為：
  　查本件係由被告囑咐不知情工人何涇渭、丁○○，將系爭公
    糧碾成白米，再以米糠、玉米粉裝袋、棧板墊實偽裝於公糧
    穀堆中，其妻莊林麗雲均未在場而不知情，已分據工人即證
    人何涇渭、丁○○、其妻莊林麗雲、南區糧管處承辦人乙○○、陳姮年、甲○○、何瑞易、曾淑卿於偵查中結證屬實，
    且被告夫妻於金融機構所開立帳戶，並無可疑贓款流入莊林
    麗雲私人帳戶，亦據檢察官調取其彰化銀行等五帳戶查明。
    再者，經勘查「土地公農產工廠」糧食局委託保證價格收購
    農民稻穀資金專戶、雜穀專戶（戶名莊林麗雲）等之嘉義市
    農會活期存款存摺之取款憑條字跡，與其妻莊林麗雲所書寫
    筆跡不符，亦據檢察官於偵查中勘驗在卷可憑。
  (三)系爭公糧遭被告侵占數量：
　  被告丙○○對其妻莊林麗雲所負責土地公農產工廠，受南區
    糧管處委託保管公糧，短少稻穀數量，如附表所列，計有四
    十九萬五千零十公斤，並不否認，且經證人甲○○、乙○○
    於調查站供明（詳調查站卷十七、二四頁），復有被告丙○○出具代管公糧虧損數量切結書、行政院農業委會南區糧食
    管理處委託辦理公糧稻米經收保管加工撥付業務合約書在卷
    足憑（詳調查站卷二七、三一至四○頁）。而被告有以穀糠
    、棧板及袋裝玉米粉偽裝於公糧穀堆中，以混充稻穀欲行規
    避糧食局人員稽查，亦據證人乙○○於調查站供明（詳調查
    站卷二四頁反面），並有照片十六紙在卷可憑（詳調查站卷
    九七至一○四頁），足見被告於調查站自白，其有以米糠混
    充公糧（詳調查站卷二頁反面、三頁），核與事實相合，足
    以採信，益徵被告係刻意隱匿稻穀短缺情形。
  (四)本件公糧短少，非因碾率不足造成：
  　查土地公農產工廠自被告祖父莊香泉，即開始受南區糧管處
    委託保管稻穀，被告父親莊振國接管後，再由被告接受經營
    ，已長達廿餘年，而被告於其父親管理時，亦曾參與糧管處
    所委託業務，為被告所自承，亦據證人甲○○於調查站供明
    （詳調查站卷十七頁背面）。是被告對糧食局所訂倉儲稻穀
    損耗標準及碾率規定，知之甚稔，果所定標準不合理，被告
    家族廿餘年來所受損失，豈不慘重。又倘依被告所稱，其因
    而短缺二六二公頓，即262000公斤（詳上訴卷一○一頁），
    則除以被告所營七年，每年均短缺，約有三萬七四二八公斤
    ，廿餘年下來，該家族早已傾家蕩產，焉有一代接一代，均
    願與南區糧管處簽約，並接受委託經管公糧業務？再者，證
    人陳姮年於原審亦稱：我們有廿幾家工廠均無人反應有碾率
    不足情形等語（詳原審卷三七頁）。足見被告辯稱，其係因
    碾率不足，而造成存糧短少云云，核與事實不符。
  (五)證人林榮堂所為有利於被告供述，不足採信：
  　至證人林榮堂於調查站雖供稱：我記得丙○○，曾於九十年
    底清理其倉庫，將腐化的黑色殘餘物，運到我果園堆放等語
    （詳調查站卷二一頁）；於上訴審又證稱：丙○○將腐化的
    黑色殘餘物，運到我果園堆放，數量我不知道，但有一堆一
    堆，係以十二噸貨車，載一百七、八十包去云云（詳上訴卷
    一○一至一○二頁），則以本件遭盜賣公糧，將近五十萬公
    斤，豈不堆積如山，證人竟說成「一堆一堆，不知其數量」
    ，所證顯係虛詞。況證人林榮堂為被告妻林麗雲胞兄，難期
    所證公允，自難資為被告有利之認定。
  (六)又被告於原審供稱：我只跟糧食局打契約保管，我沒有賣米
    ；（你是否有跟別人買米進來，再賣給別人？）沒有；（你
    和你太太均沒在做稻米買賣？）是的；（是否有跟別人買過
    稻子？）如別人載來了，我有時就會買，有時是五包，有時
    是十幾包，大約幾百公斤或幾千斤，我均用來做鴿子飼料等
    語（詳原審卷十五至十九頁）。而證人莊林麗雲於原審亦供
    稱：我們沒有在賣米等語（詳原審卷六四頁）。惟被告於八
    十八年間，已陷於經濟困窘狀況，業據證人莊林麗雲於偵查
    中供稱：只是當時我們財務狀況，有點問題，所以才會出狀
    況等語（詳八十九年偵緝字第三五號），而證人許淑娟於該
    案中亦證稱：八十八年九月份，他尚有開債權人會議等語，
    而依證人葉宗德於該案所稱：（之前有無來往過？）很久前
    有，最近他才突然打電話，告訴我有貨要賣等語。證人蘇建
    彰於原審證稱：他說他有稻穀要賣我，叫我先匯錢給他，我
    每天都有載，後來有天他叫我不要載了，那時約還有一百噸
    沒有載，是他先跟我說有一百噸，再跟我說有四十噸、再跟
    我說有六十噸、再跟我說有七十噸，我都同意跟他買；這是
    都是他主動要賣給我的，不是我主動打電話跟他聯絡的等語
    （詳原審卷三二至三四頁），顯見被告當時出賣稻穀情形，
    並非平日交易，而證人葉宗德於原審證稱：我向他買糙米，
    最後一次交易，是我告他詐欺那次，最後一次交易他只有交
    一點點給我等語。且證人蘇建彰及葉宗德於原審供稱，向被
    告購買稻穀乃十七號在來榖等語（詳原審卷三二、三六頁）
    ，證人陳姮年於原審證稱，南區糧管處所委託被告保管者亦
    為十七號稻穀（詳原審卷三六頁），依被告與證人莊林麗雲
    所稱，彼等僅購入少量糙米以為鴿子飼料販賣，焉有上百噸
    稻穀，足以販售予蘇建彰及葉宗德，顯見被告乃因財務狀況
    不佳，遂將受託保管稻穀販售予蘇建彰及葉宗德。參以被告
    於調查站供稱：我個人盜賣公糧時，先指派本工廠碾米工人
    ，以機械碾除稻殼變成白米後，及置放於工廠內長期零星販
    售給自助餐及其他不特定業者，數量約一三○公噸，盜賣公
    糧所得款項，主要作為我個人日常生活開銷，均已花費殆盡
    等語（詳調查站卷八至九頁）。足證被告係因經濟狀況不佳
    ，而九十一年六月至九十一年八月間，零星盜賣白米維生。
    綜上被告所辯，顯係卸責之詞，不足採取。被告犯行，事證
    明確，堪以認定。
  (七)被告侵占公糧行為，係自九十年十一月三日起：
　  依行政院農業委員會農糧署南區分署函復本院稱，土地公農
  　產工廠，經收本分署辦事處八十九年一期以前公糧稻穀，於
    虧短案發生（即九十一年八月七日）前，業已如數繳交完畢
    ；所謂「業已如數繳交完畢」，係指土地公農產工廠八十九
    年一期以前（含該期），所經收公糧稻穀，業經本分署嘉義
    辦事處，依通知碾製加工成糙米或白米，並於九十年十一月
    二日掃碾驗收合格後，調運至他處（實物移撥）並結清帳目
    ，有該分署九十三年九月廿三日農南嘉儲字第○九三三八○
    三三一三號函在卷可憑（更一卷(一)一二○至一二三頁）。依
　　上開函文觀之，本件被告其犯罪行為，應自九十年十一月三
　  日起，始有侵占犯行，併此敘明。
二、查被告平日係以經營糧食為業，為被告所供承。核被告所為
    ，係刑法第三百三十六條第二項業務侵占罪。依上論述，被
    告既非受南區糧管處委託保管公糧之人，則公訴人認被告係
    犯貪污治罪條例第四條第一項第一款侵占公有財物罪，即有
    未洽，然本件起訴基本社會事實相同，爰依法變更法條。又
    被告先後多次侵占犯行，時間緊接，手法相同，顯係基於概
    括犯意反覆為之，為連續犯，應依刑法第五十六條規定，論
    以一罪。
三、原審以被告罪證明確，因予論罪科刑，固非無見。惟查：(一)
    如上所述，被告未與妻子莊林麗雲，就上開侵占犯行，有犯
    意聯絡及行為分擔，原判決論以共同正犯，自有不當。(二)又
    本件被告侵占其所持有公糧，係自九十年十一月三日起，始
    有侵占犯行，原判決認係自八十六年十一月廿五日起，即有
    侵占犯行，顯有疏失。(三)又被告並未受南區糧管處委任而處
    理公糧，則被告所為侵占僅係刑法侵占行為，原判決認被告
    係犯侵占公有財物罪，即有未洽。被告上訴意旨，仍執前詞
    ，否認犯罪，固不足採。惟原判決既有可議，自應由本院將
    原判決撤銷改判。爰審酌被告素行、犯罪動機、目的、手段
    、所得財物、造成南區糧管處損失頗巨，及被告已與南區糧
    管處和解（本金四一九萬一○二四元，懲罰性違約金七二八
    萬七四○四元，已抵償六五四萬四五九五元，餘額由被告所
    有三筆持分各三分之一土地拍賣中，其最低拍賣價格合計二
    千七百餘元）有和解筆錄及南區糧管分署九十四年九月十六
    日函文在卷可憑（詳更一卷(二)一四六至一五九、一七五頁）
    ，暨被告犯後態度等一切情狀，對被告量處有期徒刑二年，
    以資懲儆。
據上論斷，應依刑事訴訟法第三百六十九條第一項前段、第三百
六十四條、第三百條、第二百九十九條第一項前段，刑法第五十
六條、刑法第三百三十六條第二項，判決如主文。
本案經檢察官劉得鉦到庭執行職務。
中　　華　　民　　國　　　94　　年　　10　　月　 13   日
                  刑事第六庭   審判長法官  蔡崇義
                                     法官  吳永宋
                                     法官  董武全
以上正本證明與原本無異。
檢察官如不服本判決，應於收受本判決後十日內向本院提出上訴
書。其未敘述上訴理由者並得於提起上訴後十日內向本院補提理
由書。
被告不得上訴。
　　　　　　　　　　　　　　　　　 書記官  許美惠
中　　華　　民　　國　　　94　　年　　10　　月　 13   日
附錄法條：
刑法第三百三十六條第二項：
對於業務上所持有之物，犯前條第一項之罪者，處六月以上五年
以下有期徒刑，得併科三千元以下罰金。
附表：
┌────┬────┬────┬────┬──────┐
│期   別 │類型    │型態    │等級    │數    量    │
├────┼────┼────┼────┼──────┤
│89年2期 │秈穀    │稻穀    │標準    │ 21120公斤  │
├────┼────┼────┼────┼──────┤
│90年1期 │秈穀    │稻穀    │標準    │100007公斤  │
│        ├────┼────┼────┼──────┤
│        │梗穀    │稻穀    │標準    │119441公斤  │
├────┼────┼────┼────┼──────┤
│90年2期 │秈穀    │稻穀    │標準    │ 44869公斤  │
│        ├────┼────┼────┼──────┤
│        │梗穀    │稻穀    │標準    │ 11191公斤  │
├────┼────┼────┼────┼──────┤
│91年1期 │秈穀    │稻穀    │標準    │ 62431公斤  │
│        ├────┼────┼────┼──────┤
│        │梗穀    │稻穀    │標準    │135951公斤  │
├────┼────┴────┴────┴──────┤
│        │秈穀合計短少：228427公斤                  │
│        ├─────────────────────┤
│        │梗穀合計短少：266583公斤                  │
│        ├─────────────────────┤
│        │總　　計短少：495010公斤                  │
└────┴─────────────────────┘
